【裁判字號】    97,簡,103
【裁判日期】    970717
【裁判案由】    扣繳稅款
【裁判全文】
高雄高等行政法院簡易判決
                                     97年度簡字第00103號
原      告  甲○○
被      告  財政部高雄市國稅局
代  表  人  乙○○局長
上列當事人間扣繳稅款事件，原告不服財政部中華民國97年3月
21日台財訴字第09700093100號訴願決定，提起行政訴訟，本院
判決如下：
    主  文
原告之訴駁回。
訴訟費用由原告負擔。
    事實及理由
一、緣原告為文心牙醫診所負責人，即所得稅法第89條規定之扣
    繳義務人，該診所91年度給付非中華民國境內居住之個人王
    敬豪之租金計新臺幣（下同）118萬8,000元，依法應按給付
    額扣取20%之扣繳稅款23萬7,600元，惟其僅依10%扣繳稅款1
    1萬8,800元，經被告查獲，除責令補繳短扣稅款11萬8,800
    元外，並按所短扣稅額11萬8,800元處以1倍之罰鍰計11萬8,
    800元。原告不服，就罰鍰處分申請復查，未獲變更，提起
    訴願，經遭決定駁回，遂提起本件行政訴訟。
二、原告起訴意旨略謂:(一)按扣繳義務人之扣繳或申報義務，
    乃法律規定之作為義務，其目的在使國家得以確實掌握課稅
    資料，以增進公共利益，並求課稅公平，倘若扣繳義務人違
    反此法律上作為義務，即應處罰，原告原則上贊同。(二)本
    件原告於給付租金予王敬豪時，已依中華民國境內居住者之
    扣繳率標準按給付令額扣繳10%之扣繳稅款，已善盡扣繳義
    務人之責任。惟被告事後透過入出境紀錄查詢單資料，知悉
    王敬豪係非居住者，依規定應扣繳20%稅款，認為原告違反
    法律上之作為義務，除補徵10%之短扣繳稅款外，並處以1倍
    之罰鍰。然原告在此情況下，未依非居住者規定扣繳稅款，
    原告是否具備短扣繳稅款之處罰責任，此項「禁止錯誤」，
    原告究竟有無避免可能，有無期待可能性，被告均未探究，
    無異課以扣繳義務人過於嚴苛之責任，有違法之嫌，茲析明
    如后：(1)行政罰法第4條規定：「違反行政法上義務之處罰
    ，以行為時之法律或自治條例有明文規定者為限。」此項處
    罰法定原則乃基於處罰之強烈侵益性，應嚴格遵守處罰之構
    成要件，首予陳明。(2)行政罰法第7條規定：「違反行政法
    上義務之行為，非出於故意或過失者，不予處罰。」故處罰
    之構成要件，基本上要出於故意或過失。而過失之定義參酌
    刑法第14條規定:「行為人雖非故意，但按其情節應注意，
    並能注意，而不注意者為過失。」是過失之構成要件，至少
    應有注意義務(應注意)及期待可能性(能注意)而未注意，始
    得構成。(3)本件原告承租房屋時，負責接洽租屋事宜之洪
    小姐，並未據實主動告知王敬豪之住居情形，縱審視身分證
    件，原告亦無從知悉其係境外人士，欲知悉其是否在本國居
    住滿183天，必需向內政部入出境管理局查證，然此誠非原
    告之職權；在原告無此權限的情況下，卻強行要求原告應知
    悉其為非居住者，並按20%扣繳，在法理上即欠缺期待可能
    性。(4)稅捐稽徵原屬國家應自行執行的事務，法律上雖課
    予扣繳義務人扣繳義務，然課予過高甚至不可能之注意義務
    ，恐失之過苛，且無助於履行義務，而有違憲法第23條之必
    要性原則，本件得以確認王敬豪係非居住者，乃被告近日向
    入出境管理局調閱入出境紀錄資料始知悉，從而向原告追繳
    90年至94年度5年度之短扣繳稅款。原告已忍痛依限繳納，
    現又要追繳一倍之罰鍰，明顯逾越社會所能忍受之範疇。設
    若原告知悉王敬豪為非居住者，斷無僅以10%扣繳之可能，
    蓋扣繳稅款乃房東所負擔，原告在無任何利益下何需冒如此
    大的違法風險。被告近日依職權取得入出境紀錄後，針對無
    權取得該資料之原告，補徵並加罰鍰，係武器不對等，更乏
    事理之平。(三)稽徵機關運用其公權力，於近日向內政部入
    出境管理局取得王敬豪之入出境資料後，始知悉王敬豪係非
    居住者，而向原告追繳90年至94年度5年度之短扣繳稅款，
    並加處1倍之罰鍰，設若原告果真違反扣繳義務，亦該當處
    罰，稽徵機關理應於91年度即行告知，讓人民避免連續錯誤
    ，其卻怠於作為，於知悉後卻連補帶罰5年度稅款，其莫視
    納稅人權益，橫徵暴斂，實莫此為甚。(四)綜上，本件所謂
    「違反扣繳義務並處以罰鍰」之情形已如上述。惟原告給付
    租金時，已依當時所掌握的狀況按規定扣繳。至王敬豪之非
    居住者身分，實非原告所得注意及知悉。是本件扣繳稅款之
    短扣，實欠缺違法要件，難謂原告具備短扣繳稅款之處罰責
    任，據原告所知，類此案件於復查、訴願階段，撤銷原核定
    者，所在多有云云，訴請撤銷訴願決定、復查決定及原處分
    。
三、被告則以:（一）按「本法稱中華民國境內居住之個人，指
    左列兩種：1、在中華民國境內有住所，並經常居住中華民
    國境內者。2 、在中華民國境內無住所，而於一課稅年度內
    在中華民國境內居留合計滿183天者。本法稱非中華民國境
    內居住之個人，係指前項規定以外之個人。」「納稅義務人
    有下列各類所得者，應由扣繳義務人於給付時，依規定之扣
    繳率或扣繳辦法，扣取稅款，並依第92條規定繳納之：．．
    ．2、機關、團體、學校、事業、破產財團或執行業務者所
    給付之薪資、利息、租金、．．．。本條各類所得之扣繳率
    及扣繳辦法，由財政部擬訂，報請行政院核定。」「前條各
    類所得稅款，其扣繳義務人及納稅義務人如下：．．．2、
    薪資、利息、租金、佣金、權利金、執行業務報酬、競技、
    競賽或機會中獎獎金或給與、退休金、資遣費、退職金、離
    職金、終身俸、非屬保險給付之養老金、告發或檢舉獎金，
    及給付在中華民國境內無固定營業場所或營業代理人之國外
    營利事業之所得，其扣繳義務人為機關、團體、學校之責應
    扣繳單位主管、事業負責人、破產財團之破產管理人及執行
    業務者；納稅義務人為取得所得者。」「扣繳義務人如有下
    列情事之一者，分別依各該款規定處罰：1、扣繳義務人未
    依第88條規定扣繳稅款者，除限期責令補繳應扣未扣或短扣
    之稅款及補報扣繳憑單外，並按應扣未扣或短扣之稅額處1
    倍之罰鍰；．．．。」分別為所得稅法第7條第2項、第3項
    、第88條第1項第2款、第2項、第89條第1項第2款及第114條
    第1款前段所明定。次按「納稅義務人如為非中華民國境內
    居住之個人，或在中華民國境內無固定營業場所之營利事業
    ，按下列規定扣繳：．．．5、租金按給付額扣取20﹪。」
    為各類所得扣繳率標準第3條第1項第5款所明定。（二）查
    原告為文心診所負責人，即所得稅法第89條規定之扣繳義務
    人，該診所91年度給付非中華民國境內居住之個人王敬豪之
    租金計111萬8,000元（計算式：每月租金108,000元×11個
    月），應扣繳20%稅款23萬7,600元，有戶籍資料、入出境紀
    錄查詢資料、系爭房屋租賃契約書、收取租金收據及扣免繳
    申報書影本附原處分卷可稽，惟該診所僅依給付租金10%扣
    繳稅款11萬8,800元，被告函請於期限內補繳短扣之扣繳稅
    款11萬8,800元，原告已依限補繳，被告乃依首揭規定按應
    扣未扣繳稅額處以1倍之罰鍰11萬8,800元。並無違誤，請予
    維持。（三）查王敬豪已於79年除戶，91年度在本國僅居住
    14天（91年3月26日入境，同年4月8日出境），屬所得稅法
    所稱「非中華民國境內居住之個人」，原告於90年7月31日
    與王敬豪代理人洪芝樺簽訂租賃契約書時（以王敬豪名義具
    名簽訂），王敬豪已非中華民國境內居住者，且於每次收取
    租金所開立之收據均以王敬豪名義具名，原告明知與其簽訂
    租賃合約之對象非房屋所有權人，未質疑出租人為何無法親
    自簽訂租賃契約及收取租金時，就出租人身分證明文件及居
    住所等戶籍資料加以查證及蒐集受領所得者之相關資料，以
    備扣繳申報之用，逕依給付境內居住者租金，辦理扣繳，核
    有過失。（四）按扣繳義務人之扣繳或申報義務，乃法律規
    定之作為義務，其目的在使國家得以確實掌握課稅資料，以
    增進公共利益，並求課稅之公平，倘若扣繳義務人違反此項
    法律上作為義務，即應處罰。原告為所得稅法第89條規定之
    扣繳義務人，未善盡確認房屋所有權人身分及居住狀況，致
    短扣繳稅款，違反法律上賦予之作為義務，縱非故意，仍難
    卸其過失短漏扣繳之責，自不能免罰，併予敘明。基上論結
    ，本件原告之訴並無理由，請予判決駁回原告之訴等語置辯
    。
四、按「本法稱中華民國境內居住之個人，指左列兩種：1、在
    中華民國境內有住所，並經常居住中華民國境內者。2 、在
    中華民國境內無住所，而於一課稅年度內在中華民國境內居
    留合計滿183天者。本法稱非中華民國境內居住之個人，係
    指前項規定以外之個人。」「納稅義務人有下列各類所得者
    ，應由扣繳義務人於給付時，依規定之扣繳率或扣繳辦法，
    扣取稅款，並依第92條規定繳納之：．．．2、機關、團體
    、學校、事業、破產財團或執行業務者所給付之薪資、利息
    、租金、．．．。本條各類所得之扣繳率及扣繳辦法，由財
    政部擬訂，報請行政院核定。」「前條各類所得稅款，其扣
    繳義務人及納稅義務人如下：．．．2、薪資、利息、租金
    、佣金、權利金、執行業務報酬、競技、競賽或機會中獎獎
    金或給與、退休金、資遣費、退職金、離職金、終身俸、非
    屬保險給付之養老金、告發或檢舉獎金，及給付在中華民國
    境內無固定營業場所或營業代理人之國外營利事業之所得，
    其扣繳義務人為機關、團體、學校之責應扣繳單位主管、事
    業負責人、破產財團之破產管理人及執行業務者；納稅義務
    人為取得所得者。」「扣繳義務人如有下列情事之一者，分
    別依各該款規定處罰：1、扣繳義務人未依第88條規定扣繳
    稅款者，除限期責令補繳應扣未扣或短扣之稅款及補報扣繳
    憑單外，並按應扣未扣或短扣之稅額處1倍之罰鍰；．．．
    。」分別為行為時所得稅法第7條第2項、第3項、第88條第1
    項第2款、第2項、第89條第1項第2款及第114條第1款前段所
    明定。次按「納稅義務人如為非中華民國境內居住之個人，
    或在中華民國境內無固定營業場所之營利事業，按下列規定
    扣繳：．．．5、租金按給付額扣取20﹪。」亦為行為時各
    類所得扣繳率標準第3條第1項第5款所明定。
五、經查，原告為文心牙醫診所負責人，即所得稅法第89條規定
    之扣繳義務人，該診所91年度給付非中華民國境內居住之個
    人王敬豪之租金計118萬8,000元，依法應按給付額扣取20%
    之扣繳稅款23萬7,600元，惟其僅依10%扣繳稅款11萬8,800
    元，經被告查獲，除責令補繳短扣稅款11萬8,800元外，並
    按所短扣稅額11萬8,800元處以1倍之罰鍰計11萬8,800元等
    情，有被告96年1月16日96年度財高國稅法違字第020960000
    05號處分書、被告96年12月17日財高國稅法字第0960087658
    號復查決定書等附於原處分卷可稽，應堪信實。
六、原告雖執前詞以為爭論，惟查，訴外人王敬豪於79年除戶，
    91年度在本國僅居住14天（91年3月26日入境，同年4月8日
    出境）乙節，有中外旅客入出境紀錄查詢作業影本一份附於
    原處分卷可憑。是訴外人王敬豪於91年度屬所得稅法所稱「
    非中華民國境內居住之個人」甚明。次查，原告於90年7月3
    1日與王敬豪之委託人洪芝樺簽訂租賃契約書時，係以王敬
    豪名義具名簽訂，洪芝樺當時有提供房屋所有權狀及房屋稅
    單影本，惟未提示王敬豪之身分證，且嗣於每次收取租金所
    開立之收據均以王敬豪名義具名立據等情，此有原告之委託
    人涂秀貞96年6月5日至被告之復查談話紀錄可查，並有該契
    約書及收據等影本附於原處分卷可稽。是原告於簽約時，已
    知實際與其簽訂租賃合約之人並非房屋所有權人，而依前揭
    所得稅法第89條第1項第2款之規定，其係本件租金所得之扣
    繳義務人，則其就出租人身分證明文件及居住所等相關戶籍
    資料自更應詳加蒐集及查證，以善盡其扣繳義務，然原告就
    訴外人王敬豪之身分證明文件及居住所等相關戶籍資料並未
    詳加蒐集及查證，全依王敬豪之委託人洪芝樺所提供房屋所
    有權狀及房屋稅單等資料而為其本件租金所得扣繳之憑據，
    其縱非故意，亦難認為全無過失。是原告主張:本件扣繳有
    誤，其並無過失云云，自不可採。
七、綜上所述，原告之主張，並無可採。被告除令原告補繳短扣
    稅款11萬8,800元外，並按所短扣稅額11萬8,800元處以1倍
    之罰鍰計11萬8,800元，並無違誤。復查決定及訴願決定遞
    予維持，亦無不合。原告提起本件訴訟，求為撤銷，為無理
    由，應予駁回。又本件為簡易訴訟事件，故不經言詞辯論為
    之。又本件事證已明，兩造其餘主張，經核與判決結果不生
    影響，爰不一一論述，附此敘明。
據上論結，本件原告之訴為無理由，爰依行政訴訟法第233條第
1項、第236條、第195條第1項後段、第98條第1項前段，判決如
主文。
中    華    民    國    97    年    7     月    17    日
            高雄高等行政法院第一庭
                              法官  林  勇  奮
以上正本係照原本作成。
如不服本判決，應於送達後20日內，向本院提出上訴狀並表明上
訴理由，如於本判決宣示後送達前提起上訴者，應於判決送達後
20日內補提上訴理由書（須按他造當事人人數附繕本）。
中    華    民    國    97    年     7    月   17     日
                            書記官  黃  玉  幸
附註:
行政訴訟法第235條（第1項、第2項）:
對於適用簡易程序之裁判提起上訴或抗告，須經最高行政法院之
許可。
前項許可，以訴訟事件所涉及之法律見解具有原則性者為限。


司法院資訊處製作；財團法人民間司法改革基金會備份。
